【裁判字號】    98,勞上易,3
【裁判日期】    980520
【裁判案由】    給付退休金差額
【裁判全文】
臺灣高等法院高雄分院民事判決         98年度勞上易字第3號
上  訴  人  台灣中油股份有限公司
法定代理人  庚○○
訴訟代理人  林瑞成律師
被  上訴人  丙○○
            己○○
            癸○○
            甲○○
            寅○○
            乙○○
            戊○○
            丑○○
            子○○
            丁○○
            壬○○
            辛○○
上列  12人
共      同
訴訟代理人  劉思龍律師
上列當事人間請求給付退休金差額事件，上訴人對於民國97年11
月19日臺灣高雄地方法院97年度勞訴字第75號第一審判決提起上
訴，本院於98年5月6日言詞辯論終結，判決如下：
    主  文
上訴駁回。
第二審訴訟費用由上訴人負擔。
    事 實 及 理 由
一、上訴人之法定代理人原為潘文炎，已於98年3 月13日變更為
    庚○○，此有公司登記證明書及台北市政府營利事業登記證
    各1 份在卷可稽，庚○○具狀聲明承受訴訟，核無不合，應
    予准許。
二、被上訴人起訴主張：被上訴人丙○○、己○○、癸○○、甲
    ○○、寅○○、乙○○、丁○○、壬○○、辛○○（下稱丙
    ○○等9 人）及被上訴人戊○○、丑○○、子○○之被繼承
    人蔡明樺（已於97年2 月21日死亡）原均為上訴人所僱用之
    勞工，嗣先後於附表「退休日期」欄所示之日期退休。因被
    上訴人丙○○等9 人及蔡明樺於任職期間，每月均領有屬於
    經常性給與且為勞務對價之夜點費（下稱系爭夜點費），惟
    上訴人於給付被上訴人丙○○等9 人及蔡明樺退休金時，並
    未將夜點費列入平均工資計算，致上訴人給付之退休金分別
    短少如附表「退休金差額」欄所示之金額。被上訴人爰依勞
    動基準法（下稱勞基法）第55條之規定及民法繼承之法律關
    係，提起本件訴訟，請求上訴人應給付退休金差額，聲明求
    為判決：(一)上訴人應分別給付被上訴人如附表「退休金差額
    ，欄所示之金額及各自附表「利息起算日」欄所示之日起至
    清償之日止，按週年利率百分之五計算之利息。(二)訴訟費用
    由上訴人負擔。
三、上訴人則以：上訴人係自民國40年起開始於高雄港輸油站實
    施發放夜點費，幾經修改，才於77年全面施行，嗣並與誤餐
    費隨同物價指數而調整。此僅對輪值中、晚班者發放，而不
    及於早班者。自係鼓勵、體恤員工於夜間工作之具有勉勵、
    恩惠性質之福利性給與。又系爭夜點費之金額，不論員工本
    薪高低，可領取之金額均相同，並不因員工工作種類、複雜
    性、經驗、學歷、技能、年資、勞心勞力程度等之不同而有
    差異，而與加班費之性質不同；況晝夜輪班制本即為勞基法
    第34條所明定之法定工作方式，故晝夜輪班自為正常工作時
    間之範圍，雇主除勞工原應領工資外；依法並無庸對夜間之
    辛勞另為任何其他額外之給付。系爭夜點費自非被上訴人提
    供勞務之對價甚明。又上訴人為國營事業，依國營事業管理
    法第14條規定，上訴人就被上訴人之待遇及福利等勞動條件
    自應依行政院規定之標準定之，而國營事業員工之退休撫
    資遣等事項，行政院並訂有「經濟部所屬事業人員退休撫
    及資遣辦法（下稱系爭退休撫資遣辦法）」以供遵循。且
    該部國營事業委員會並即函示平均工資不得包括夜點費在內
    。依此，被上訴人本不得請求將系爭夜點費列入平均工資之
    內，而請求補發退休金差額等語，資為抗辯。並答辯聲明：
    (一)被上訴人之訴駁回。(二)訴訟費用由被上訴人負擔。
四、本件原審對於被上訴人之請求，判決被上訴人勝訴，上訴人
    聲明不服，上訴聲明求為判決：(一)原判決廢棄。(二)被上訴人
    在第一審之訴駁回。(三)第一、二審訴訟費用由被上訴人負擔
    ，被上訴人則答辯聲明：(一)上訴駁回。(二)第二審訴訟費用由
    上訴人負擔。
五、兩造不爭執之事項如下，並有戶籍謄本、經濟部所屬事業人
    員退休、撫及資遣辦法、被上訴人退休金計算清單、退休
    前6 個月、工作人員薪津表、被上訴人請求補發退休金差額
    計算式各1件附卷足憑，堪予採信：
  (一)被上訴人丙○○等9 人及蔡明樺原均係受僱於上訴人之勞工
    ，嗣先後於附表「退休日期」欄所示之日期退休。
  (二)上訴人之工廠之作業方式係採24小時3 班制輪流作業；早班
    自8 時至16時，中班自16時至凌晨0 時，晚班自凌晨0 時至
    翌日8 時。各班工作性質均相同，僅服勤之時間不同，並於
    固定期間內更換輪班表，每人每月均需輪值早、中、晚班。
    夜點費係針對實際輪值中、晚班之勞工分別支給新台幣（下
    同）150元、300元。
  (三)上訴人於被上訴人丙○○等9人及蔡明樺退休時所給付之退
    休金，均未將渠等任職期間每月所領取之系爭夜點費列入平
    均工資，若將系爭夜點費列為工資，依其年資基數計算，則
    上訴人分別短付被上訴人丙○○等9 人及蔡明樺（即被上訴
    人戊○○、丑○○、子○○部分）退休金各如附表「退休金
    差額」欄所示金額。
  (四)被上訴人戊○○、丑○○、蔡佩鈴均為蔡明樺之法定繼承人
    。
六、兩造之爭執點為：系爭夜點費是否屬工資之範疇而應列入勞
    基法所定之平均工資計算退休金？經查：
  (一)按工資係勞工因工作而獲得之報酬，包括工資、薪金及按計
    時、計日、計月、計件以現金或實物等方式給付之獎金、津
    貼及其他任何名義之經常性給與均屬之。勞基法第2 條第3
    款定有明文。故所謂工資，應屬「勞務之對價」及「經常性
    之給與」，至於其給付之名稱為何，則非所問，最高法院92
    年度台上字第2108號判決意旨可資參照。又勞基法施行前工
    資之意義亦應同此認定。
  (二)被上訴人丙○○等9 人及蔡明樺受僱於上訴人之工作時間係
    採24小時3班輪值制，早班自8時至16時，中班自16時至凌晨
    0 時，晚班則自凌晨0 時至翌日上午8 時，各班工作性質均
    相同，僅服勤之時間不同，並於固定期間內更換輪班表，每
    人每月均需輪值早、中、晚班，夜點費係針對實際輪值中、
    晚班之勞工分別支給150元、300元等事實，為兩造所不爭執
    ，已如前述，則此一工作型態具有常態性，與一般公司行號
    為應付臨時性之業務需求，偶而為之者有間。況於夜間工作
    ，不利於勞工之生活及健康，故就工作內容相同之早、中、
    晚班勞工，給與不同之工資，應屬合理，亦不違反勞基法關
    於薪資平等原則之規定，則系爭夜點費係上訴人因被上訴人
    丙○○等9 人及蔡明樺於特殊工作時間工作，而對被上訴人
    丙○○等9 人及蔡明樺所為之給付，其本質為被上訴人丙○
    ○等9 人及蔡明樺於該時段工作所獲得之報酬，具有「勞務
    對價性」自明。且被上訴人丙○○等9 人及蔡明樺任職數10
    年間，每個月均有領取系爭夜點費，亦見系爭夜點費之給付
    具有「經常性」。是上訴人所辯系爭夜點費之給與，縱係經
    常性給付，惟晝夜輪班制屬勞基法所明定之工作型態，雇主
    依法無庸額外為給付，故系爭夜點費之給與屬福利性，恩惠
    性給付，並非勞工工作之對價云云，並不足採。
  (三)上訴人又辯稱依94年6 月15日修正前勞基法施行細則第10條
    第9 款規定，係將夜點費排除於經常性給與之外，足見立法
    者亦不認夜點費具有工資性質云云。惟查修正前勞基法施行
    細則第10條第9 款雖將「差旅費、差旅津貼、交際費、夜點
    費及誤餐費等」排除於同法第2 條第3 款所稱之其他名義之
    經常性給與以外，然該條款規定之差旅費及交際費因屬不確
    定之事項所支出，故可認並非經常性之給與。至於夜點費部
    分，從該條款所稱之夜點費與誤餐費同列，而誤餐費既屬恩
    惠性及非經常性之給與性質，則該條款所稱之夜點費應屬同
    一性質，亦即該條款所稱之夜點費及誤餐費，係指雇主為體
    恤勞工於夜間工作而給與之夜間點心費，或勞工因執行職務
    延誤正常用餐時間，另外給與之餐費，且非經常性者。而系
    爭夜點費係屬勞工工作之對價，且具經常性，已如上述，此
    與上開條款所稱之「夜點費」顯有不同，自難以系爭夜點費
    與修正前勞基法施行細則第10條第9 款規定之「夜點費」係
    使用同一名稱，遽將系爭夜點費排除於勞基法第2 條第3 款
    所定經常性給與之外。況勞基法施行細則於94年6 月14日修
    正時，已將第10條第9 款有關夜點費及誤餐費之規定刪除，
    以避免雇主巧立名目，規避將該給付列入平均工資計算。益
    證系爭夜點費應屬工資無訛。上訴人援引修正前勞基法施行
    細則第10條第9 款規定，抗辯系爭夜點費非屬工資云云，並
    無理由。又上訴人雖辯以夜點費之給與，係由食物津貼演變
    而來，且其金額係隨物價指數調整，故與勞務不具對價關係
    云云。惟系爭夜點費既限於夜間工作者始得領取，而此一「
    夜間工作」之客觀條件不因人而異，故不論工作內容為何均
    獲得相同對價之工資報酬，尚屬合理。且工資報酬中，諸如
    伙食津貼、交通津貼等項目，亦均係給與固定金額，並不因
    經驗、學歷、技能、勞力度、勞心度、年資、職級不同而有
    差異，亦即均係給與相同數額而採取一致性之給付。至於系
    爭夜點費是否隨物價指數調整等情，則係因上訴人選擇所致
    ，並不因之改變系爭夜點費與被上訴人丙○○等9 人及蔡明
    樺提供之勞務有對價性之基本關係，是上訴人據以辯稱系爭
    夜點費並非工資云云，亦無足採信。
  (四)又上訴人辯稱被上訴人丙○○等9 人及蔡明樺為經濟部所屬
    國營事業之人員，故有關其待遇，福利及退休事項，應參酌
    國營事業管理法及系爭退休撫資遣辦法之規定，而排除勞
    基法之適用，故系爭夜點費不得再依勞基法有關工資之定義
    而列入被上訴人丙○○等9 人及蔡明樺之平均工資計算退休
    金云云。惟查上訴人雖屬國營事業，參照國營事業管理法第
    14條及系爭退休撫資遣辦法之規定，並未將國營事業員工
    所支領之夜點費排除於工資之外，則上訴人執上開規定限縮
    被上訴人丙○○等9 人及蔡明樺應領「工資」之定義，而謂
    系爭夜點費不應列入工資計算退休金云云，已非可採。況系
    爭退休撫資遣辦法第3 條亦規定：「本辦法所稱基數，係
    指計算事由發生時1 個月平均工資。平均工資依勞動基準法
    有關規定辦理。」故縱依系爭退休撫資遣辦法之規定，其
    就平均工資之計算亦係依勞基法相關規定辦理。故關於本件
    系爭夜點費之認定及平均工資之計算，自應適用勞基法之規
    定為之，從而上訴人前開抗辯，應不足採信。至於上訴人所
    提出之經濟部國營事業委員會88年9月7日國一字第88560070
    號函雖載有：「本部所屬事業人員退休撫及資遣辦法作業
    手冊中，對計算平均工資之經常性給與項目，亦未包含夜點
    費在內。且本部所屬事業從業人員夜點費，其性質係屬公司
    為鼓勵及感念員工上夜班的辛勞所發給之點心費，屬福利性
    措施，與夜勤津貼乃屬二義，兩者實不宜相提並論。本案仍
    維持現行本部所屬事業一致性之作法」等語。然核該函對於
    夜點費性質之認定與前揭說明有悖，其見解尚有違誤應不能
    拘束本院，是上開函文尚不足為上訴人有利之論據。另上訴
    人雖又援引最高法院93年台上字第44號、96年台簡上字第6
    號及臺灣高等法院96年度重勞上字第21號判決，抗辯上開判
    決，均認定夜點費非屬工資，故系爭夜點費亦不得列入被上
    訴人丙○○等9 人及蔡明樺之工資計算退休金云云。惟查上
    開最高法院之判決，係針對士林紙業股份有限公司、桃園縣
    政府與其所僱用勞工之退休金爭議所為之判決，其當事人均
    與
    本件之當事人不同，且上開民事事件之事實及爭點亦非全與
    本件相同，故本院並不受上開最高法院判決之拘束。至於臺
    灣高等法院96年度重勞上字第21號判決，對本件而言，亦無
    法律上之拘束力，故上訴人執上開民事判決據以為抗辯，亦
    無足採。
七、綜上所述，上訴人抗辯系爭夜點費並非被上訴人丙○○等9
    人及蔡明樺因工作而獲得之報酬，不具勞務對價性，且非屬
    上訴人對員工之經常性給與，不應列入被上訴人丙○○等9
    人及蔡明樺之平均工資計算退休金云云，均屬不能採信。被
    上訴人主張上訴人於計算本件退休金時，應將系爭夜點費列
    入平均工資計算等情，即屬可採。另被上訴人主張如系爭夜
    點費應列為工資，則上訴人分別短付被上訴人丙○○等9 人
    及蔡明樺退休金各如附表「退休金差額」欄所示之金額，則
    為上訴人所不爭執，已如前述，從而被上訴人本於勞動契約
    及民法繼承之法律關係，依退休金請求權，請求上訴人應分
    別如數給付被上訴人如附表「退休金差額」欄所示之退休金
    ，及各自附表「利息起算日」欄所示之日起至清償日止，按
    週年利率百分之五計算之利息，即屬正當，應予准許。是原
    審判命上訴人應如數給付，經核尚無不合，上訴意旨指摘原
    判決不當，求予廢棄改判，為無理由，應予駁回。
八、本件事證已臻明確，兩造其餘攻擊防禦方法，核與判決之結
    果不生影響，爰不一一論述。
九、據上論結，本件上訴為無理由，依民事訴訟法第449 條第1
    項前段、第78條，判決如主文。
中    華    民    國    98    年    5     月    20    日
                                勞工法庭
                                  審判長法官 張國彬
                                  法      官 鄭月霞
                                  法      官 吳登輝
以上正本證明與原本無異。
本判決不得上訴。
中    華    民    國    98    年    5     月    22    日
                                  書  記  官 張明賢
臺灣高等法院高雄分院98年度勞上易字第3號附表：
┌─┬───┬────┬────┬─────┬─────┐
│編│被上訴│到職日期│退休日期│退休金差額│利息起算日│
│號│人姓名│（民國）│（民國）│（新臺幣）│（民國）  │
├─┼───┼────┼────┼─────┼─────┤
│1 │丙○○│60年9月 │97年4月1│154,454元 │97年5月2日│
│  │      │25日    │日      │          │          │
├─┼───┼────┼────┼─────┼─────┤
│2 │己○○│62年11月│97年4月1│156,250元 │97年5月2日│
│  │      │23日    │日      │          │          │
├─┼───┼────┼────┼─────┼─────┤
│3 │癸○○│60年9月 │97年4月1│149,954元 │97年5月2日│
│  │      │11日    │日      │          │          │
├─┼───┼────┼────┼─────┼─────┤
│4 │甲○○│61年8月 │97年4月1│146,625元 │97年5月2日│
│  │      │23日    │日      │          │          │
├─┼───┼────┼────┼─────┼─────┤
│5 │寅○○│63年11月│97年4月1│153,975元 │97年5月2日│
│  │      │11日    │日      │          │          │
├─┼───┼────┼────┼─────┼─────┤
│6 │乙○○│61年6月 │97年4月1│159,004元 │97年5月2日│
│  │      │19日    │日      │          │          │
├─┼───┼────┼────┼─────┼─────┤
│7 │蔡明樺│60年5月 │97年2月 │23,800元  │97年3月24 │
│  │（即被│15日    │21日    │          │日        │
│  │上訴人│        │        │          │          │
│  │：林素│        │        │          │          │
│  │菊、蔡│        │        │          │          │
│  │宗霖、│        │        │          │          │
│  │子○○│        │        │          │          │
│  │之被繼│        │        │          │          │
│  │承人）│        │        │          │          │
├─┼───┼────┼────┼─────┼─────┤
│8 │丁○○│60年7月 │97年2月 │151,834元 │97年3月4日│
│  │      │26日    │1日     │          │          │
├─┼───┼────┼────┼─────┼─────┤
│9 │壬○○│65年11月│97年4月1│149,162元 │97年5月2日│
│  │      │1日     │日      │          │          │
├─┼───┼────┼────┼─────┼─────┤
│10│辛○○│61年6月 │97年5月1│153,000元 │97年6月1日│
│  │      │5日     │日      │          │          │
└─┴───┴────┴────┴─────┴─────┘


司法院資訊處製作；財團法人民間司法改革基金會備份。
